臺灣高雄地方法院民事裁定
109年度消債更字第47號
聲  請  人  蕭名元  
0000000000000000

代  理  人  陳建宏律師
上列當事人因消費者債務清理事件聲請更生，本院裁定如下：
    主  文
聲請駁回。
聲請費用由聲請人負擔。
    理  由
一、聲請意旨略以：伊無力清償債務，曾於民國108年11月28日
    向本院聲請調解債務清償方案，惟調解不成立。又伊未經法
    院裁定開始清算程序或宣告破產，爰聲請更生等語。
二、按債務人不能清償債務或有不能清償之虞者，得依本條例所
    定更生或清算程序，清理其債務。消費者債務清理條例（下
    稱消債條例）第3條定有明文。衡以消費者與金融機構間債
    之關係之發生，係依契約自由原則及相互間之信賴為基礎，
    此為社會經濟活動得以維繫及發展之重要支柱，債務人經濟
    窘迫，固不應任其自生自滅，債權人一方之利益，仍不能因
    之摒棄不顧。是債務人於協商程序中，自應本於個人實際財
    產及收支狀況，依最大誠信原則，商討解決方案。如終究不
    能成立協商，於聲請更生或清算時，法院審酌上開條文所謂
    「不能清償或有不能清償之虞」，自宜綜衡債務人全部收支
    、信用及財產狀況，評估是否因負擔債務，而不能維持最基
    本之生活條件；所陳報之各項花費，是否確屬必要性之支出
    ；如曾有協商方案，其條件是否已無法兼顧個人生活之基本
    需求等情，為其判斷之準據。
三、經查：
  ㈠聲請人前於108年11月28日向本院聲請調解債務清償方案，經
    本院108年度司消債調字第606號受理，於同年12月18日調解
    不成立，聲請人並於同日以言詞聲請更生等情，業經本院調
    閱上開調解卷宗核閱無訛，是以依消費者債務清理條例施行
    細則第44條之3規定，聲請人於前置調解不成立後聲請更生
    ，應屬合法。
  ㈡次查，聲請人於106年至108年度申報所得分別為新臺幣（下
    同）252,108元、264,000元、277,200元（均為立喬企業有
    限公司薪資所得），名下有2017年出廠之光陽普通重型機車
    1部，勞工保險即投保於現任職之立喬企業有限公司，並據
    立喬企業有限公司函覆之薪資資料所載，聲請人於108年1月
    至12月之每月薪資均為21,600元，109年1月則為22,300元，
    每月另有伙食費1,500元，108年度尚有薪資補貼共16,200元
    及加班費5,688元，聲請人陳稱有2個月年終獎金及三節禮金
    各1,000元，依此計算平均每月收入為29,474元【計算式：2
    2,300＋1,500＋（16,200＋5,688＋21,600×2＋1,000×3）÷12＝29,
    474，小數點以下四捨五入；下同】，未領取社會局補助等
    情，有財產及收入狀況說明書（調解卷第3頁）、戶籍謄本
    （調解卷第6頁）、財團法人金融聯合徵信中心前置協商專
    用債權人清冊（調解卷第8至9頁）、信用報告（調解卷第11
    至12頁）、財政部高雄國稅局106年及107年度綜合所得稅各
    類所得資料清單及總歸戶財產查詢清單（調解卷第14至16頁
    ）、薪資資料（調解卷第17頁、本案卷第19頁、本案卷第29
    頁）、勞工保險被保險人投保資料表（調解卷第18頁）、高
    雄市政府社會局社會福利資訊料查詢表（本案卷第15至17頁
    ）、債權人清冊（本案卷第21頁）、存摺（本案卷第30至31
    頁）、商業保險投保資料查詢結果表（本案卷第40頁）、三
    商美邦人壽保險股份有限公司函（本案卷第46頁）、國泰人
    壽保險股份有限公司函（本案卷第47至48頁）、南山人壽保
    險股份有限公司函（本案卷第49頁）、108年度稅務電子閘
    門財產所得調件明細表（本案卷第63頁）在卷可參。故本院
    審酌上情，認為核算聲請人目前償債能力之基礎以每月29,4
    74元為基準。
  ㈢關於聲請人個人日常必要支出部分，按債務人必要生活費用
    ，以最近1年衛生福利部或直轄市政府所公告當地區每人每
    月最低生活費1.2倍定之，消債條例第64條之2第1項定有明
    文。查衛福部社會司所公告109年度高雄市最低生活費為13,
    099元，其1.2倍為15,719元，又該最低生活費用之標準，係
    照當地最近1年平均每人消費支出60％訂定，依其基準之家庭
    收支調查報告調查表格式所示有關經常性支出之調查項目，
    包括利息支出、食品、衣著、房租及水費、電費、醫療保健
    、交通、娛樂、教育等，已涵蓋聲請人所陳報之支出項目；
    因聲請人於調解程序陳稱居住於戶籍地即母親名下房屋，房
    貸由母親繳納等語，故於計算聲請人個人每月必要生活費時
    ，即應自前開已包括聲請人居住費用在內，扣除相當於房租
    支出所佔比例約24.36%，避免重複計列費用，則扣除居住費
    用後，聲請人每月必要生活費為11,890元【計算式：15,719
    －（15,719×24.36%）＝11,890】。
  ㈣至扶養費支出部分，聲請人主張每月支出母親扶養費5,000元
    。查聲請人母親李秀珍為49年生，106年至108年度申報所得
    分別為707,937元、574,570元、592,930元，名下有1房2地
    （即戶籍址）及1車，勞工保險投保於雷科股份有限公司，
    未領取任何勞保給付或社會局補助等情，有戶籍謄本、所得
    資料及財產查詢清單、勞工保險被保險人投保資料表、勞動
    部勞工保險局函、高雄市政府社會局社會福利資訊料查詢表
    、108年度稅務電子閘門財產所得調件明細表在卷可參（調
    解卷第6頁、本案卷第12至14頁、第18頁、第24至28頁、第6
    4頁）。按直系血親相互間，互負扶養之義務，民法第1114
    條第1款定有明文；次按受扶養權利者，以不能維持生活而
    無謀生能力者為限，民法第1117條第1項定有明文；同條第2
    項規定，前項無謀生能力之限制，於直系血親尊親屬不適用
    之，即直系血親尊親屬受扶養者，仍須以不能維持生活者為
    限（最高法院87年度台上字第1696號判決意旨參照）。本院
    考量聲請人已負擔高額債務，依民法第1119條規定，其應負
    扶養義務之程度，自有別於一般，而不能不顧及其經濟能力
    ，審酌109年度高雄市每人每月之生活所必需為15,719元（
    詳如前述）為標準，聲請人母親於108年度平均每月有薪資
    所得49,411元（計算式：592,930÷12＝49,411），顯無庸聲
    請人負擔扶養費用亦能自足，所提列每月支出母親扶養費部
    分，本院認應予以剔除。
  ㈤綜上所述，以聲請人現每月收入29,474元為其償債能力基準
    ，扣除個人必要生活費11,890元後，餘17,584元，而聲請人
    目前負債總額為1,096,526元（參調解卷第20頁中國信託銀
    行796,526元及本案卷第23頁民間債權人崔發輝300,000元）
    ，以聲請人每月所餘按月攤還結果，僅須約5年（計算式：1
    ,096,526÷17,584÷12≒5.2）即能清償完畢；又聲請人現年36
    歲，距法定退休年齡65歲，一般可預期尚約有29年之職業生
    涯，應能逐期償還所欠債務，以兼顧債權人利益之保障。
四、綜據上述，本件難認聲請人有不能清償債務或不能清償之虞
    之情事，尚無藉助更生程序清理債務之必要性，其聲請應予
    駁回，爰裁定如主文。
中　　華　　民　　國　　109 　年　　5 　　月　　28　　日
                  民事庭　　法　官　賴寶合
以上正本係照原本作成。
如對本裁定不服，得於裁定送達後10日內向本院提出抗告狀，並
繳納抗告裁判費新臺幣1,000元。
中　　華　　民　　國　　109 　年　　5 　　月　　28　　日
  　                        書記官　胡美儀